臺灣板橋地方法院交通事件裁定　　　 100年度交聲字第1128號
原處分機關　交通部公路總局臺北區監理所板橋監理站
聲明異議人　葉倉成
即受處分人
上列受處分人因違反道路交通管理處罰條例案件，對於交通部公
路總局臺北區監理所板橋監理站中華民國100 年3 月25日所為之
板監裁字第裁41-C00000000號處分（原舉發通知單號：中華民國
99年11月2 日北縣警交大字第C00000000 號），聲明異議，本院
裁定如下：
    主  文
原處分撤銷，由原處分機關依法另為適當之處分。
    理  由
壹、程序方面
一、按受處分人不服第8 條主管機關所為之處罰，得於接到裁決
    書之翌日起20日內，並得依法扣除在途期間，向管轄地方法
    院聲明異議，道路交通管理處罰條例第87條第1 項及道路交
    通案件處理辦法第12條分別定有明文。而道路交通異議案件
    ，當事人非居住於處罰機關所在之鄉、鎮、市（包括縣轄市
    、省轄市及院轄市）者，但居住於受理聲明異議案件法院之
    管轄區域者，依本標準第2 條第1 款中之地方法院在途期間
    欄所載日數扣除在途期間，法院訴訟當事人在途期間標準第
    4 條第1 項第1 款第2 目亦規定甚明。此為交通異議事件之
    程序規定，為聲明異議之合法要件，是受處分人聲明異議，
    自須合於此項程序規定，法院始得受理並為實質上審查。又
    按法院受理有關交通事件，準用刑事訴訟法之規定；刑事訴
    訟法規定之期間，其計算依民法規定，道路交通管理處罰條
    例第89條前段、刑事訴訟法第65條亦有明文。再，處理違反
    道路交通管理事件，有關文書送達之程序，依行政程序法之
    規定；送達由郵政機關送達者，以一般郵遞方式為之，以郵
    務人員為送達人，並準用依民事訴訟法施行法第3 條訂定之
    郵政機關送達訴訟文書實施辦法。而參照行政程序法第72條
    、第73條之規定，交通監理機關對應受裁罰之受處分人所為
    之裁決文書，應向其住居所、事務所或營業所為郵寄送達，
    並得依法為補充送達或留置送達程式，此觀諸違反道路交通
    管理事件統一裁罰基準及處理細則第5 條、行政程序法第68
    條等規定即明。從而，受處分人如不服該裁決，自應於收受
    裁決之翌日起20日內向管轄地方法院聲明異議；如受處分人
    非居住於處罰機關所在之鄉、鎮、市（包括縣轄市、省轄市
    及院轄市）者，但居住於受理聲明異議案件法院之管轄區域
    ，得依法院訴訟當事人在途期間標準第2 條第1 款中之地方
    法院在途期間欄所載日數扣除其在途期間。
二、本件聲明異議人不服所指之交通部公路總局臺北區監理所板
    橋監理站民國（下同）100 年3 月25日板監裁字第裁41-C00
    000000號違反道路交通管理事件裁決書，係於100 年3 月28
    日送達至異議人之住所地即「新北市○○區○○路3 段142
    巷58號4 樓之8 」，惟未獲會晤應受送達之異議人本人，乃
    由前述處所可接收郵件之受僱人即「美福堡社區管理委員會
    ，周○○」收受以為合法補充送達在案，有上開裁決書、送
    達證書影本均附卷可憑。又，本件異議人之住所地確為「新
    北市○○區○○路3 段142 巷58號4 樓之8 」，且為其實際
    居住處所（參異議人於100 年4 月19日聲明異議狀內所載）
    ；而原處分機關所在之辦公處所，則係「新北市○○區○○
    路3 段116 號」，故異議人之住所地，核與原處分機關所在
    地並非屬在一個縣轄市，惟其仍居住於受理本件聲明異議案
    之本院管轄區域內，是依司法院所發布之「法院訴訟當事人
    在途期間標準」第4 條第1 款第2 目、第2 條第1 款等規定
    ，異議人提出聲明異議，其在途期間予以扣除2 日。準此，
    本件異議人不服首開交通裁罰，欲提出聲明異議，應於原處
    分於100 年3 月28日生有合法送達效力之翌日起算20日不變
    期間內為之，並得扣除其在途期間2 日。從而，經計算結果
    ，其至遲應於100 年4 月19日星期二提出聲明異議（自合法
    送達效力發生之翌日即100 年3 月29日計算為第1 日，經過
    聲明異議之20日不變期間，並加計在途期間2 日，末日為10
    0 年4 月19日星期二，為工作日）。是查，異議人於100 年
    4 月19日提出本件聲明異議，有卷附聲明異議狀內所示原處
    分機關100 年4 月19日收文章戳可據，本件異議程序核屬適
    法，先予敘明。
貳、實體方面
一、原處分以：新北市政府警察局（改制前則為「臺北縣政府警
    察局」，下述者均同）樹林分局三多派出所警員陳明賢於99
    年11月2 日，填製北縣警交大字第C00000000 號舉發違反道
    路交通管理事件通知單，當場舉發異議人即受處分人葉倉成
    於99年11月2 日下午4 時37分許，騎乘車牌號碼DUP-599 號
    輕型機車，在新北市樹林區（即改制前之「臺北縣樹林市○
    ○○○路248 巷之設有燈光管制號誌之交岔路口，有闖越紅
    燈左轉行駛之違規事實，應到案日期為99年12月2 日前，到
    案處所係原處分機關；案經移請原處分機關辦理，嗣認定異
    議人如上行為屬實，合於道路交通管理處罰條例第53條第1
    項規定之違規情形，且逾越應到案期限60日以上，乃依道路
    交通管理處罰條例第53條第1 項、違反道路交通管理事件統
    一裁罰基準表與前揭條例第63條第1 項第3 款【按：原處分
    未載「第3 款」】等規定，逕行裁處異議人罰鍰新臺幣（下
    同）2,700 元，並記違規點數3 點。
二、本件異議人聲明不服意旨，均詳如附件聲明異議狀之記載。
三、經查：
(一)、按道路交通管理處罰條例所定之罰鍰、記點、吊扣或吊銷駕
    駛執照、行車執照等之處罰，皆係交通監理主管機關基於行
    政機關地位，對行為人違反秩序行為之裁罰性行政處分，此
    為行政機關（交通監理主管機關）就行為人違反該條例規定
    行政法上義務之特定具體事件（交通違規）所為之行政行為
    ，且對外直接發生公法上之法律效果。是以，監理機關對行
    為人之交通違規予以裁罰，應依行政罰法第1 條前段規定適
    用行政罰法。又按違反行政法上義務之行為非出於故意或過
    失者，不罰，行政罰法第7 條定有明文。準此，在具體行政
    事件中，行政法上之行為義務人有無因故意或過失而違反行
    政法上義務之行為，其事實應憑證據認定；反之，無證據即
    不得推論行為人有違反行政法上之義務，而令受行政處罰。
    故該處行政罰之事件，應先由行政機關就其主管權限踐行相
    關作為程序，以及人民應受處罰之客觀違反法令行為，負證
    明之責；倘若受處分人就行政機關已為相當證明之前開事項
    ，有主張欠缺主觀歸責條件或其他客觀情事之抗辯，則須就
    其所辯提出反證，合先敘明。
(二)、查本件原處分機關認定異議人有首開所述闖越紅燈左轉行駛
    之違規事實，並於100 年3 月25日作成板監裁字第裁41-C00
    000000號裁決書，裁處異議人罰鍰2,700 元、記違規點數3
    點；上述裁決書，則於100 年3 月25日經合法補充送達一節
    ，已詳如前說明，並有裁決書及送達證書各1 件（均影本）
    附卷可稽。
(三)、惟細究原處分機關作出如上交通裁罰，其所據事證，僅見有
    舉發員警於99年11月2 日填製之北縣警交大字第C00000000
    號舉發違反道路交通管理事件通知聯與移送聯可憑（均影本
    ），此詳閱原處分機關移請本院辦理旨揭聲明異議全案提附
    相關書據材料，甚明。又徵諸前開舉發通知單移送聯上「收
    受通知聯者簽章」一欄清楚填載：「拒簽拒收」之文字，足
    悉本件異議人對於為警舉發首揭違規事實一節，已呈現不服
    表示並拒絕簽收之情事，顯然異議人就本案舉發違規事實之
    真偽，確有爭執，則本件異議人究否有如上所指違規情節，
    自屬有疑而猶待查明。復按行政罰之裁處程序，依其程序可
    分不同之階段，有裁處前、裁處中及裁處後等不同之程序；
    裁處前者，為關於行政罰立項等有關之程序；裁處中者，泛
    指立項後，當事人意見陳述、聽證、機關調查以及人民綜合
    性之參與等；裁處後者，則指為處分成立後處分書之送達通
    知、救濟，以及處分內容之具體實現等綜合過程是。而交通
    違規事件之裁處程序，亦應同等視之；就本案所謂裁處中程
    序者，主要係在違規行為人向裁罰機關陳述意見之程序，暨
    裁罰機關就舉發違規事實所應擔負之事證調查作為程序等。
    況且，裁罰機關就交通違規事件之調查程序，旨在尋得充足
    事證，供為確認被舉發之違規行為人有無違反行政法上義務
    事實存在，據此決定是否應作出行政裁罰。然而，綜觀本件
    全案卷證，均未見有何違規事證附卷供為稽考，是原處分機
    關所為如上裁決，已屬有認定違規事實不依證據之重大違誤
    。準此，原處分機關就本件異議人有為警填單舉發旨開違規
    行為，惟關於本案員警判認異議人有如上駕乘機車闖越紅燈
    左轉行駛之違規，其客觀顯現暨見聞情狀，以及填單舉發歷
    程等各重要事項，其所憑事證均屬闕漏，復未見有何詳查確
    切事實真偽，並為適切說明之舉措，堪認原處分機關就本案
    異議人指摘不服之交通違規科處行政罰事件，並未善盡裁罰
    前之應予查證作為義務。從而，原處分機關未踐行行為事實
    不清之法律後果修補，甚明。據上，其對於本案交通違規行
    為人即異議人葉倉成應受首揭行政裁罰之客觀事實真偽所應
    擔負之證明責任，仍有未足。
(四)、綜前所論，本件原處分機關所為旨揭交通裁決，既存有如上
    不依證據認定事實之重大明顯疵議，原處分即難予支持，自
    應由本院裁定將原處分予以撤銷；又為尊重原處分機關於本
    件撤銷後，就查得之行為事實態樣，所具有之唯獨行政裁量
    權限，應並諭由原處分機關查明後，依法另為適當之處分。
四、據上論斷，應依道路交通事件處理辦法第19條，裁定如主文
    。
中    華    民    國   100    年    4     月    29    日
                       交通法庭法  官   黎錦福
上列正本證明與原本無異。
如不服本裁定，應於裁定送達後5 日內敘明抗告理由，向本院提
出抗告狀。
                               書記官   蔡麗春
中    華    民    國   100    年    4     月    29    日